臺灣高等法院臺南分院刑事判決
109年度上易字第687號
上  訴  人  臺灣臺南地方檢察署檢察官
上  訴  人  
即  被  告  鄭文慧



被      告  陳信東




上列上訴人因被告妨害自由等案件，不服臺灣臺南地方法院109
年度易字第849號中華民國109年9月28日第一審判決（起訴案號
：臺灣臺南地方檢察署109年度偵字第7383號），提起上訴，本
院判決如下：
    主      文
上訴駁回。
    事實及理由
甲、有罪部分
壹、犯罪事實
　　陳信東與鄭文慧前為臺南市○○區○○路000號3樓、2樓之住戶
    鄰居，因故相處不睦，陳信東搬離上址後，於民國109年2月
    26日14時9分許返回上址居所拿取物品，適為鄭文慧遇見，
    雙方又生口角，鄭文慧見陳信東錄影蒐證之舉動，基於公然
    侮辱之犯意，在該處2樓樓梯間以「畜生」、「人渣」等足
    以貶損他人人格之言語辱罵陳信東。並基於妨害他人行使權
    利之犯意，衝上3樓樓梯間出手拍落陳信東之相機，以此強
    暴方式阻止陳信東錄影蒐證，而妨害陳信東使用相機之權利
    。嗣陳信東將相機取回後遂前往上址1樓找前房東鄭黃淑禎
    求助，鄭文慧亦尾隨在後，並接續上開公然侮辱之犯意，在
    1樓公共之廣場以「殺人兇手」、「人渣」之言語辱罵陳信
    東數次，足以貶損陳信東之人格評價。
貳、證據能力
　　被告鄭文慧就本件證據之證據能力表示：影片是後來才弄上
    去，告訴人提出的證據我不曉得是哪裡弄來的（本院卷第63
    頁）、告訴人陳信東都說謊等語（同卷第82頁），經查：㈠
    本件由告訴人陳信東所提出之證據，僅錄影翻拍照片及錄影
    光碟（偵卷第83頁及證物袋），其中錄影光碟經原審勘驗在
    卷，有原審勘驗筆錄可參（原審卷第55-56頁)，其中就被告
    對告訴人陳信東稱：「人渣、畜生」等語，被告鄭文慧於本
    院審理時亦供稱：我有罵他畜生跟人渣，我有阻止他拍照，
    但我有我的肖像權等語（本院卷第63頁），是上開錄影內容
    ，與被告本身之供述亦無不符，尚無被告鄭文慧所稱，影片
    經剪接等情況，是上開由告訴人陳信東所提出之證據，有證
    據能力。㈡告訴人陳信東於警詢之供述，屬傳聞證據，因告
    訴人陳信東於偵查中業經檢察官訊問，其於偵查中向檢察官
    所為之陳述，並無何顯不可信之情況，應有證據能力，警詢
    中之陳述則無不可替代性，非證明被告鄭文慧本件犯行所必
    要，應予排除證據能力。㈢至於其餘供述及文書證據部分，
    依刑事訴訟法第159條之5規定，被告以外之人於審判外之陳
    述，雖不符前4條之規定，而經當事人於審判程序同意作為
    證據，法院審酌該言詞陳述或書面陳述作成時之情況，認為
    適當者，亦得為證據。當事人、代理人或辯護人於法院調查
    證據時，知有第159條第1項不得為證據之情形，而未於言詞
    辯論終結前聲明異議者，視為有前項之同意。查：本判決以
    下所引用之傳聞證據，檢察官、被告鄭文慧未於言詞辯論終
    結前聲明異議，且均經本院提示調查（本院卷第79-83頁）
    ，本院審酌該等證據作成時之情況，並無違法取證之情形，
    又與本案有關聯性，認為以之作為證據應屬適當，均具有證
    據能力。
參、認定犯罪事實所憑之證據及理由　　
一、被告鄭文慧就上開犯罪事實供稱：我有罵陳信東畜生跟人渣
    ，我有阻止他拍照，但我有肖像權，他不可以拍照。我也沒
    有告他，他不需要舉證。跌倒後，我要撿鑰匙，他還來跟我
    搶鑰匙等語（本院卷第63頁），經查：
㈠、告訴人陳信東於偵查中指稱：被告鄭文慧於上開時、地對我
    辱罵「畜生」、「人渣」，我要拿數位相機錄影蒐證，被告
    鄭文慧就過來搶相機不讓我錄影，把我的相機弄倒等語（偵
    卷第22頁），核與證人即房東鄭黃淑禎於偵查中結證稱：當
    時在一樓有聽到被告鄭文慧一直罵陳信東「殺人兇手」、「
    人渣」等語相符（偵卷第71頁 、72頁）。
㈡、經原審勘驗告訴人陳信東所提出相機錄影光碟，勘驗結果被
    告鄭文慧確實有口出「人渣、畜生」等語之事實，有原審勘
    驗筆錄可證（原審卷第55頁、56頁）。且勘驗結果亦可見，
    被告鄭文慧辱罵告訴人陳信東後，走至鏡頭前將右手舉至頭
    部高度、掌心對著鏡頭之舉動，與告訴人陳信東證稱，被告
    鄭文慧將其相機拍落等情相符，亦與被告鄭文慧供稱：我有
    罵陳信東畜生跟人渣，我有阻止他拍照，我要拍掉相機等情
    一致（本院卷第63頁、81頁）。
㈢、刑法第309 條第1 項之公然侮辱罪，係行為人在不特定之人
    或多數人得共見共聞之狀態下，以使人難堪為目的，以言語
    、文字、圖畫或動作，表示不屑、輕蔑或攻擊之意思，而足
    以對於個人在社會上所保持之人格及地位，達貶損其評價之
    程度。本件被告鄭文慧對告訴人陳信東為上開言語，係在多
    數人得以共見共聞之空間所為，且並非合理評論或意見表達
    之範疇，是屬對個人人格及尊嚴加以貶低之謾罵，屬公然污
    辱之行為。而被告鄭文慧於告訴人陳信東持相機錄影蒐證之
    際，以不法腕力將告訴人陳信東之相機拍落，已屬以強暴之
    方式妨害他人行使權利，均堪認定。被告雖辯稱有肖像權、
    告訴人陳信東無蒐證之必要等語，然本件事發地點並非被告
    處住，或有何合理隱私期待之場所，屬於該處住戶得以自由
    進出之樓梯間，而被告鄭文慧與告訴人陳信東間已有多次糾
    紛，分別為其等陳述在卷，被告鄭文慧又有公然污辱告訴人
    陳信東之事實，則告訴人陳信東基於保護自我權利之目的，
    在樓梯間對被告鄭文慧之行為進行錄影蒐證，尚無何違法侵
    害他人隱私權之情況，被告鄭文慧所辯，尚非可採。
二、綜上，本案事證已經明確，被告鄭文慧否認犯罪，並非可採
    ，應依法論罪科刑。
肆、論罪科刑
一、核被告鄭文慧所為，係犯刑法第304條第1項強制罪及刑法第
    309條第1項公然侮辱罪。被告鄭文慧所犯上開2罪，犯意各
    別，行為互殊，應予分論併罰。
二、原判決以被告鄭文慧犯強制罪、公然侮辱罪，事證明確，予
    以論罪科刑，並審酌被告鄭文慧與告訴人陳信東因細故發生
    爭執，被告鄭文慧為宣洩心中不滿，竟公然侮辱告訴人陳信
    東，造成告訴人陳信東精神上之傷害，使告訴人陳信東之名
    譽及社會評價因而受損，嗣為阻止告訴人陳信東錄影蒐證，
    又起意妨害告訴人陳信東使用相機之權利，事後未與告訴人
    陳信東達成和解，行為誠屬可議，惟念及被告鄭文慧無前科
    紀錄，素行並非不良等一切情狀，就公然侮辱部分，量處拘
    役10日，強制部分量處拘役20日，並諭知易科罰金之折算標
    準，及定其應執行刑為拘役25日，認事用法並無違誤，量刑
    亦屬妥適。被告鄭文慧上訴意旨指稱：㈠強制罪部分，當天
    我帶皮包準備帶小狗外出，後往3樓回家拿東西，尚未到樓
    梯間，告訴人陳信東已經在樓梯間，脖子上用粗帶子掛著相
    機，我問他為何拍我，他說要蒐證，我問他為何要蒐證，就
    伸手一拍，並未搶奪，我有肖像權。㈡搶完以後告訴人陳信
    東大力甩我，我撞倒門及牆壁，告訴人陳信東急跑下樓，我
    大喊我的鑰匙呢，我大喊叫警察，他才跑到鄭黃淑禎家庭院
    ，黃淑禎問了幾次，被告才將鑰匙往地上一丟，我因此才大
    罵等語，然本件告訴人陳信東係出於蒐證之目的，在公開場
    合進行錄影，並無何侵害被告鄭文慧隱私權或肖像權之行為
    ，已如前述，至於被告鄭文慧辯稱當天告訴人陳信東有拿其
    鑰匙，並聲請傳喚證人鄭黃淑禎、鄭舜夫部分（本院卷第64
    頁），其中鄭黃淑禎於偵查及原審均已經證人身分訊問，其
    就爭執過程屢次證稱：我都在1樓，沒有看到爭執情形（警
    卷第56頁）、當時我在家裡聽到樓上有很大聲的吵架聲，後
    來他們一路吵到一樓，在我家門口，鄭文慧一直罵陳信東人
    渣等語（偵卷第71頁）、我沒有看到陳信東搶鑰匙，我看到
    陳信東手上有鑰匙，但我打開門的時候事情已經發生，中間
    如何我不知道（原審卷第74頁）、我沒有印象問鄭文慧三次
    是不是她的鑰匙，陳信東把鑰匙往地上摔，陳信東相機背在
    脖子上（原審卷第75頁）等語，其既證稱當時並未目擊衝突
    過程，即無再傳喚之必要，至於證人鄭舜夫部分，並無證據
    顯示其當時在場，又依被告聲請傳喚之理由為：鄭舜夫要證
    明陳信東只有1根鑰匙，不是誤拿我的鑰匙（本院卷第64頁
    ），實與被告本件犯罪事實之認定無關，亦無傳喚之必要，
    綜上，被告上訴指摘原判決認事用法不當，為無理由，應予
    駁回。
乙、無罪部分
壹、公訴意旨略以：被告陳信東與告訴人鄭文慧雙方於拉扯相機
    之過程中，被告陳信東本應注意告訴人鄭文慧年事較高，如
    有較大拉扯或推擠之外力加諸於其身體，容易造成其跌倒而
    受傷，而依當時情況應無不能注意情事，被告陳信東竟疏未
    注意而貿然施猛力將相機奪回，致告訴人鄭文慧重心不穩而
    跌坐3 樓樓梯間之地面、背部碰撞放置於窗前、拆卸下之大
    門，因而受有左腰、背部、臀部挫傷、下唇擦傷等傷害。因
    認被告陳信東涉犯刑法第284條前段之過失傷害罪嫌。
貳、公訴意旨認被告陳信東涉有前揭犯行，係以被告陳信東之供
    述、告訴人鄭文慧之證述、台灣基督長老教會新樓醫療財團
    法人台南新樓醫院診斷證明書為其論據。被告陳信東雖坦承
    與告訴人鄭文慧發口角衝突，並將相機拉回等事實，然否認
    有過失傷害犯行，辯稱：只是要拿回我的相機，我沒有推鄭
    文慧等語（本院卷第63頁）。
參、犯罪事實，應依證據認定之，無證據不得推定其犯罪事實；
    又不能證明被告犯罪者，應諭知無罪之判決，刑事訴訟法第
    154條、第301條第1項分別定有明文。而現行刑事訴訟法並
    無禁止被害人於公訴程序為證人之規定，自應認被害人在公
    訴程序中具有證人適格，然被害人與一般證人不同，其與被
    告處於絕對相反之立場，其陳述之目的，在使被告受刑事訴
    追處罰，內容未必完全真實，證明力自較一般證人之陳述薄
    弱。故被害人縱立於證人地位而為指證及陳述，且其指證、
    陳述無瑕疵可指，仍不得作為有罪判決之唯一依據，應調查
    其他證據以察其是否與事實相符，亦即仍須有補強證據以擔
    保其指證、陳述之真實性，始得採為斷罪之依據（最高法院
    94年度臺上字第3326號判決意旨參照）。 
肆、經查：
一、告訴人鄭文慧於衝突發生後，受有左腰、背部、臀部挫傷、
    下唇擦傷等傷害，為告訴人鄭文慧指述在卷（警卷第7-10頁
    ，偵卷第21-23頁、79-80頁），且有台灣基督長老教會新樓
    醫療財團法人台南新樓醫院診斷證明書（警卷第11頁）附卷
    可稽。
二、告訴人鄭文慧於警詢時指稱：陳信東持相機對我錄影，我要
    阻止陳信東錄影，陳信東推倒我，造成我嘴角流血、腰部及
    臀部受傷等語（警卷第8頁、9 頁），於偵查中則證稱：我
    當時質問陳信東為何要錄影，我伸手要去拿陳信東的相機，
    但沒碰到相機，我當時跌倒，鑰匙、帽子掉到地上等語（偵
    卷第22頁），經檢察官於偵查中再問後其指稱「（所以你意
    思是你自己去搶相機，沒搶到而自己跌倒的？）我伸手要去
    拿相機並問為何要拍我，我沒拿到相機，陳信東手一揮，我
    不確定有無揮到我」（偵卷第22頁）等語，告訴人鄭文慧就
    其如何受傷之指述已先後不一，復無目擊證人及現場監視器
    畫面可資佐證告訴人鄭文慧之指述，故告訴人鄭文慧所受上
    開傷害，究竟係如何造成，已難以認定。而告訴人鄭文慧於
    本院則供稱：我拍掉陳信東的相機，我第一次拍就摔下去了
    （本院卷第89頁）、我不能拍掉嗎？我只是拍掉，我一拍就
    跌倒了，有能力再搶他的東西嗎（同卷第91頁）等語，依告
    訴人鄭文慧之供述，其於第一次拍被告陳信東之相機時，就
    已經摔倒等情，並非被告陳信東將相機搶回才造成告訴人鄭
    文慧跌倒，則告訴人鄭文慧前開左腰、背部、臀部挫傷、下
    唇擦傷之傷害，是否為被告行為所導致，即有可疑之處。
三、末以，刑法過失傷害罪，當以行為人客觀上負有一定注意義
    務，主觀上應注意或有預見結果發生之可能性，仍違反注意
    義務而未加注意，以致結果仍發生為要件。本件案發經過，
    依原審勘驗結果（原審卷第55-56頁），乃告訴人鄭文慧先
    對被告陳信東口出惡言，被告陳信東方持相機錄影蒐證，告
    訴人鄭文慧突然主動接近被告陳信東欲拍落相機，被告陳信
    東已屬被動之一方，被告陳信東本即無法預見告訴人鄭文慧
    會突然接近其身旁欲拍下相機，況以被告陳信東當時所處情
    境，被告陳信東防護並取回自己相機，並非不合理之舉動，
    實難令被告陳信東就告訴人鄭文慧之非法侵害舉動，負擔防
    止傷害結果發生之注意義務，是被告陳信東辯稱其沒有過失
    等語，尚非無據。
伍、綜上，告訴人鄭文慧所受傷害如何造成，及被告陳信東究否
    有何應注意能注意而不注意之過失責任，依檢察官之舉證，
    尚未達於毫無合理懷疑之確信心證程度。原判決為被告陳信
    東無罪之諭知，尚無違誤。上訴意旨又以：被告陳信東自陳
    ，因為告訴人鄭文慧一直拉扯相機，要將相機拿回來，告訴
    人鄭文慧被甩過去撞倒門等語，可見被告確實有搶回相機之
    舉動，而未注意到告訴人鄭文慧可能因施力過猛而跌倒受傷
    等語，然告訴人鄭文慧於偵查中就跌倒受傷之過程，已有證
    述不一而不可採信之情況，參以其於本院供稱，一拍相機就
    摔倒了等情，則告訴人鄭文慧上開傷害是否為其自己摔倒所
    造成，並非無疑，亦無其他客觀證據可以佐證，且本件被告
    陳信東對於告訴人鄭文慧拍打相機之違法行為，僅採取將相
    機抽回之自我防衛舉動，並無令被告陳信東對告訴人鄭文慧
    違法行為負注意義務之理，原判決諭知被告陳信東無罪，其
    理由並為何違背論理或經驗法則之處，檢察官上訴意旨指摘
    原判決認事用法不當，為無理由，應予駁回。
丙、應適用之法律：刑事訴訟法第368條。　　　　　　　
本案經檢察官王宇承提起公訴、檢察官呂舒雯提起上訴、檢察官
楊碧瑛到庭執行職務。
中　　華　　民　　國　　110 　年　　1 　　月　　26　　日
                  刑事第一庭    審判長法  官　楊清安
                                      法  官　陳珍如
                                      法　官  蕭于哲
以上正本證明與原本無異。
不得上訴。
　　　　　                            書記官　徐振玉  
中　　華　　民　　國　　110 　年　　1 　　月　　26　　日
附錄本案論罪科刑法條：
中華民國刑法第304條第1項
以強暴、脅迫使人行無義務之事或妨害人行使權利者，處3年以
下有期徒刑、拘役或9千元以下罰金。
中華民國刑法第309條第1項
公然侮辱人者，處拘役或9千元以下罰金。